臺灣臺南地方法院民事判決　　　　　　　 94年度訴字第887號
原　　　告　己○○
　　　　　　甲○○
　　　　　　戊　○
　　　　　　丙○○
　　　　　　庚○○
　　　　　　乙○○
共　　　同
訴訟代理人　許永明律師
被　　　告　丁○○
兼　　　上
訴訟代理人　辛○○
上列當事人間請求分割共有物事件，本院於民國九十四年十月六
日辯論終結，判決如下:
　　主　文
兩造共有座落台南縣麻豆鎮○○段六五０地號、地目：旱、面積
一七一四平方公尺土地准予分割如附圖所示：Ａ部分面積二七０
平方公尺分歸原告甲○○取得；Ｂ部分面積三二一平方公尺（含
道路面積五一平方公尺）分歸原告乙○○取得；Ｃ部分面積一五
七平方公尺（含道路面積二二平方公尺）分歸原告丙○○取得；
Ｄ部分面積五九五平方公尺（含水路面積一一平方公尺）分歸被
告辛○○取得；Ｅ部分面積一一平方公尺分歸被告丁○○取得；
Ｆ部分面積九００平方公尺分歸原告戊○取得；Ｇ部分面積九０
平方公尺分歸原告庚○○取得；Ｈ部分面積一八０平方公尺分歸
原告己○○取得。
訴訟費用由兩造依附圖所載各共有人之登記持分比例負擔。
　　事實及理由
一、原告主張：共有座落台南縣麻豆鎮○○段六五０地號、地目
    ：旱、面積一七一四平方公尺土地為兩造所共有，各自之應
    有部分如附圖所載登記持分所示，由於並無不能分割之情事
    ，兩造間亦無不分割之協議，惟迄無法達成分割之協議，為
    增進土地利用之經濟效益，請求鈞院准予分割，分割方法如
    附圖所示等語，並提出土地登記謄本一份、地籍圖謄本一紙
    、聲請調解書影本一份等為憑，並請求履勘現場。
二、被告抗辯：
（一）被告辛○○部分：我是同意分割，但是因為系爭土地上有
      凹洞，以前是作為通路，供兩造通行，目前因為凹洞積水
      排不掉，而且原告將該地分配給我，對我不公平，我希望
      把凹洞填平之後再來分割，土地上有我種植的柚子，其餘
      土地已由原告占有，並興建房屋，希望把凹洞填平，並留
      水路，由兩造平均分攤，另我分配的位置較差，應有所補
      償。同意分割，但是不同意原告的分割方案，系爭土地是
      農業區，原告的分割方法，我沒有水路，如照原告的分割
      方案，我分得部分的土地要填土，而且我所栽種的柚樹，
      要補償我，系爭土地從很久之前都是由我種植，原告是後
      手。因為無水路，所以我土地的積水無法排出。排水溝在
      656-7地號，為國有的水路，目前仍有排水功能。649-1地
      號也無水路。如依附圖所示之分割方案，預留之水路應該
      清出來，石頭要挖掉，而且不應該再把道路用地留給原告
      等語。
（二）被告丁○○部分：按土地分割需土地所有人同意始能協議
      辦理，是原告等對土地有分割之意思，應告知所有土地有
      權人，並取得同意後，始依法辦理分割，但被告自始至今
      未獲告知土地分割相關訊息之情況下，即將本人列為被告
      ，自有不當之處，且本人對土地分割一事深表同意，並未
      反對土地分割，原告並無起訴之必要，請求判決原告敗訴
      ，並由其等負擔訴訟費用等語。
三、本院依聲請於九十四年十月六日十時履勘現場，除囑地政測
    量人員依當場協商結果繪製分割方案外，本院當場就兩造所
    提之各項爭點提出協商，經兩造達成下列協議共識：
（一）原告甲○○所分得之編號Ａ部分土地上，有原告乙○○所
      有之建物，甲○○日同意在乙○○在分得土地興建土木以
      前，三十內不請求乙○○拆除建物，但如乙○○有興建土
      木，乙○○即應把編號Ａ範圍內之建物拆除，將土地還給
      甲○○，如一直沒有興建，最慢應於一二四年十月六日以
      前將建物拆除，土地還給甲○○。
（二）在系爭土地最南側留一寬六十公尺之土地供作水路，由全
      體共有人依原持分比例分擔其面積，所有歸被告辛○○，
      兩造均可利用該水路作排水利用。
（三）系爭土地東側，延伸同段六五０－一地號公用算道路至最
      南端，供作通道，由全體共有人依原持分比例分擔其面積
      ，所有權則分別歸屬原告丙○○、乙○○二人，供全體共
      有人出入通行之用。
（四）被告辛○○所分得之Ｄ部分因地勢較低，所需填土費用三
      萬二千元由兩造依原有比例負擔。
（五）登記在被告辛○○名下之水路部分，部分有原告丙○○所
      有房屋之基礎石頭，造成現時水路部分未能全部達到寬六
      十公分之程度，等到丙○○所有建物要改建時一併清除。
（六）被告辛○○在其分配之編號Ａ部分土地以外所種植之柚子
      不予補償。
四、查系爭土地之地目，依土地登記謄所載係編列為旱地，業經
    台南縣麻豆鎮公所在都市計劃土地使用分區編列為農業區，
    有原告所提之使用分區證明書一紙可稽，依農業發展條例第
    十六條之規定，系爭土地係兩造於八十九年一月四日前即供
    持共有之耕地，並無不能分割之情事，而兩造間亦無不分割
    之協議，然兩造經鄉鎮調解委員會調解結果，無法達成分割
    協議，甚至在本院新營簡易庭行調解程序，兩造亦無法達成
    分割協議，則原告起訴請求為裁判分割，自無不合，被告丁○○認本件無須以訴訟解決云云，尚有誤會，核先敘明。
五、本院考量：系爭土地雖編列為都市計劃中之農業區，然其
    上已有原告乙○○、張福謄、甲○○等人之建物坐落其上；
    其相鄰之土地中，同段六五０－七地號為被告辛○○所有
    ，其分得之Ｄ部分土地與該地號相連，被告辛○○得將二部
    分土地合併利用；  至於被告辛○○嗣在言詞辯論程序用
    地，同段六五六－七則係公有之排水道，被告辛○○在其分
    得之Ｄ部分種植柚子，因地勢較低，除予適度填高外，另必
    須有可供排水之水路連接至同段六五六－七地號之公有排水
    道；同段六五０－一地號之公有道路並未延伸至本地號之
    最南端，為方便原告乙○○、丙○○二人現住處所出入之方
    便，宜將該道路用地適度延伸，使乙○○、丙○○二人有出
    入之方法；系爭土地為都市計劃編列農業區，依農業發展
    條例十六條二項之規定，分割後之土地宗數不得超過共有人
    人數，如將兩造依原有比例分擔之水路與道路分歸兩造依原
    有比例保持共有，則分割後之土地宗數已超過共有人之人數
    ，為符合法律之規定，且兩造亦同意將各該水路與通路分別
    登記為被告辛○○及乙○○、丙○○所有。等等及其他因素
    ，在履勘現場與兩造協議後，獲得以附圖所示之分割方案為
    本件土地分割之依據，並輔以前項所載之共識內容，認採用
    如附圖所示之方案為本案分割方法，對全體共有人間應最屬
    公平。
六、同段六五０－一地號則係公有之道路中反於前所達成之協議
    ，另主張：面寬六十公分之水路應清出來，亦即原告丙○○應將房屋基地之石頭移除；分割予原告乙○○、丙○○
    二人之道路部分用地應由其二人獨自分擔，不應由共有人全
    體依原有比例分擔等二項，因已違反前所達成之協議內容，
    其餘共有人並未表示贊同，而丙○○所有之房屋基礎侵入該
    水道約十公分，對排水尚不致於造成明顯之妨礙，然立即清
    除後，丙○○所有建物之基礎將因之動，本院認被告辛○○上揭主張並不足採。
七、綜上所陳，本件原告請求將兩造共有之系爭土地予以裁判分
    割，為有理由，並依附圖所示之分割方案，諭知如主文第一
    項所示。
八、據上論結：本件原告之訴為有理由，並依民事訴訟法第八十
    條之一，判決如主文。
中　　華　　民　　國　　94　　年　　11　　月　　23　　日
                  民事第二庭    法    官　王國忠
以上為正本係照原本作成
如對本判決不服，須於判決送達後二十日內向本院提出上訴狀
中　　華　　民　　國　　94　　年　　11　　月　　23　　日
                                書 記 官  陳淑貞
